ACORDAO-COMPLETO-2565180

ACÓRDÃO 2720/2022 ATA 46/2022 - PLENÁRIO

VISTOS, relatados e discutidos estes autos cuidam de representação, com pedido de medida cautelar, oferecida pela empresa White Martins Gases Industriais do Nordeste Ltda., em face de supostas irregularidades ocorridas no Pregão Eletrônico 13.027/2022, realizado, em 10/6/2022, pela Secretaria Municipal de Saúde de João Pessoa - PB, para contratação de prestação de serviços de locação, instalação e fornecimento de gases medicinais para atendimento de ambulâncias de resgate do SAMU, da rede hospitalar e das unidades de pronto atendimento (UPAS) , bem como das demais unidades da rede municipal de saúde, com emprego de recursos federais.
ACORDAM os Ministros do Tribunal de Contas da União, reunidos em Sessão do Plenário, ante as razões expostas pelo Relator, em:
9.1. conhecer da presente representação, satisfeitos os requisitos de admissibilidade previstos nos arts. 235 e 237, inciso VII, do Regimento Interno/TCU, c/c o art. 113, § 1º, da Lei 8.666/1993 e no art. 103, § 1º, da Resolução-TCU 259/2014, para, no mérito, considerá-la improcedente;
9.2. indeferir o requerimento de medida cautelar formulado pela empresa White Martins Gases Industriais do Nordeste LTDA (CNPJ 24.380.578/0020-41) , tendo em vista a inexistência dos pressupostos necessários para adoção da referida medida;
9.3. dar ciência à Secretaria Municipal de Saúde de João Pessoa, com fundamento no art. 9º, inciso I, Resolução-TCU 315/2020, de que seus editais de licitação sejam claros e precisos no que tange aos requisitos de qualificação técnica;
9.4. determinar à Secretaria Municipal de Saúde de João Pessoa, com fundamento no art. 250, inciso II, do RITCU, que informe a este Tribunal ao término do Contrato 10.856/2022, o que ocorrerá em 18/10/2023, os motivos que levaram à sua eventual prorrogação, ou se porventura não foi prorrogado;
9.5. orientar a Secretaria de Controle Externo da Saúde para que monitore o cumprimento da determinação assinada no item anterior;
9.6. informar à Secretaria Municipal de Saúde de João Pessoa e à representante a respeito deste acórdão, destacando que o relatório e voto que fundamentam a deliberação ora encaminhada podem ser acessados por meio do endereço eletrônico www.tcu.gov.br/acordaos;
9.7. arquivar os presentes autos, com fulcro no inciso V do art. 169, V, do RITCU.

Representação sobre possíveis irregularidades ocorridas em pregão eletrônico para a contratação de prestação de serviços de locação, instalação e fornecimento de gases medicinais para atendimento de ambulâncias de resgate do SAMU, da rede hospitalar e das unidades de pronto atendimento da rede municipal de saúde.

Secretaria Municipal de Saúde de João Pessoa.

3. Interessado: Alexsandro Santos da Silva Ltda (05.329.135/0001-19).

13.1. Ministros presentes: Bruno Dantas (na Presidência), Benjamin Zymler e Antonio Anastasia (Relator).
13.2. Ministros-Substitutos convocados: Augusto Sherman Cavalcanti, Marcos Bemquerer Costa e Weder de Oliveira.

ACORDAO-COMPLETO-2576043

Acórdão de Relação 430/2023 - Plenário

Acórdão de Relação

ANTONIO ANASTASIA

Este processo trata de representação, com pedido de medida cautelar, oferecida pela empresa White Martins Gases Industriais do Nordeste Ltda., em face de supostas irregularidades ocorridas no Pregão Eletrônico 13.027/2022, realizado, em 10/6/2022, pela Secretaria Municipal de Saúde de João Pessoa - PB, para contratação de prestação de serviços de locação, instalação e fornecimento de gases medicinais para atendimento de ambulâncias de resgate do SAMU, da rede hospitalar e das unidades de pronto atendimento (UPAS) , bem como das demais unidades da rede municipal de saúde, com emprego de recursos federais  (peça 1, peça 4, p. 2 e peça 16, p. 12-13) .
2. Na sequência, transcrevo a instrução ofertada pela SecexSaúde (peça 42) , que contou com a anuência do corpo diretivo da unidade técnica (peça 43) .
"INTRODUÇÃO
Cuidam os autos de representação, com pedido de medida cautelar, oferecida pela empresa White Martins Gases Industriais do Nordeste Ltda., em face de supostas irregularidades ocorridas no Pregão Eletrônico 13.027/2022, realizado, em 10/6/2022, pela Secretaria Municipal de Saúde de João Pessoa - PB, para contratação de prestação de serviços de locação, instalação e fornecimento de gases medicinais para atendimento de ambulâncias de resgate do SAMU, da rede hospitalar e das unidades de pronto atendimento (UPAS) , bem como das demais unidades da rede municipal de saúde, com emprego de recursos federais  (peça 1, peça 4, p. 2 e peça 16, p. 12-13) .
Apesar de o montante inicial envolvido nessa licitação ter somado a quantia de R$ 7.930.877,16 (peça 16, p. 12-15) , o valor total adjudicado foi de R$ 3.058.415,16 (peça 17, p. 1) , em razão do cancelamento dos grupos 1, 2 e 11 previstos no edital (peça 16, p.12-13) .  
HISTÓRICO
Na inicial, o representante apontou as supostas irregularidades cometidas pela empresa Alexsandro Santos da Silva - EPP (SOS Oxigênio) , a seguir listadas (peça 1, p. 2) :
3.1. falta de apresentação de Autorização de Funcionamento (AFE) para correlatos, em contrariedade ao parecer técnico do órgão; 
3.2. apresentação do balanço patrimonial de 2020, quando deveria ser o balanço de 2021, em respeito ao prazo estabelecido no Código Civil; 
3.3. ausência de apresentação das notas explicativas pertinentes às demonstrações contábeis e pertencentes ao balanço patrimonial; 
3.4. atestado de capacidade técnica não comprovou o fornecimento de 50% para o ar medicinal, violando o subitem 22.4 do Termo de Referência.
Em face do exposto, foi pleiteada, na inicial, a concessão da medida cautelar, inaudita altera pars, com o objetivo de suspender o processo licitatório com extensão de seus efeitos ao contrato, até decisão de mérito do processo, bem como julgamento pela procedência da representação para anular a habilitação da empresa Alexsandro Santos da Silva EPP (SOS Oxigênio) no item 88 e nos grupos G5, G6, G7 e G9, declarando inválidos os atos posteriores, com reabertura do certame para analisar os documentos da empresa segunda colocada (peça 1, p. 21- 22) .
A representação recebeu a primeira instrução à peça 22, mediante a qual os pontos levantados na inicial foram assim analisados:
5.1. Sobre a falta de apresentação de Autorização de Funcionamento (AFE) para correlatos: 
5.1.1. Salientou inicialmente que, apesar de o Parecer Técnico 84/2022, da Gestão Hospitalar, ter concluído que a documentação enviada não atendia por completo a qualificação técnica, haja vista a não apresentação da AFE de correlatos, mas apenas de gases medicinais (peça 8, p. 6) , a reanálise das documentações técnicas enviadas, após diligência efetuada pela Comissão Setorial de Licitação, referente ao Pregão Eletrônico 13.027/2022, por meio do Parecer Técnico 92/2022, concluiu que, considerando "o esclarecimento da licitante pós-diligência e pronunciamentos da ANVISA, entende-se pela não necessidade da apresentação da AFE correlatos" (peça 18, p. 1) . 
5.1.2. A pregoeira, por sua vez, por ocasião da análise do recurso interposto pela empresa White Martins em sede administrativa, fundamentou sua decisão pelo indeferimento do recurso em relação à exigência de AFE de correlatos, sob o argumento de que, como nenhum lote vencido pela empresa Alexsandro Santos da Silva EPP (SOS Oxigênio) continha óxido nitroso e nitrogênio em sua composição, os atestados de capacidade técnica e os contratos apresentados pela recorrida comprovariam o fornecimento dos cilindros (peça 6, p. 6) . 
5.1.3. Ocorre que, conforme destacado na instrução pretérita, peça 22, p. 4, "não foi justificado por qual razão haveria a possibilidade de se desconsiderar a exigência de Autorização de Funcionamento da Empresa (AFE) pelo fato de nenhum grupo vencido pela empresa conter óxido nitroso e nitrogênio em sua composição, pois não foram identificadas no edital qualquer menção a essa dispensa".  
5.1.4. Em razão dessa lacuna, propôs oitiva da Secretaria Municipal de Saúde do município de João Pessoa para que apresentasse os motivos que justificaram a dispensa da exigência de Autorização de Funcionamento da Empresa de correlatos (peça 22, p. 5) .
5.2. A respeito da apresentação do balanço patrimonial de 2020, quando deveria ser o balanço de 2021, em respeito ao prazo estabelecido no Código Civil, e a ausência de apresentação das notas explicativas pertinentes às demonstrações contábeis e pertencentes ao balanço patrimonial:
5.2.1. Apontou que, de acordo com a legislação vigente, a empresa Alexsandro Santos da Silva - EPP poderia ter apresentado o Balanço Patrimonial referente ao exercício de 2020; ademais, acerca das notas explicativas, tal questionamento não deveria prosperar, pois foram anexadas ao site Compras.gov.br em conjunto com o Balanço Patrimonial (peça 10, p. 10) (peça 22, p. 6) .
5.2.2. Em face do exposto, considerou improcedentes as alegações apresentadas pela representante quanto à irregularidade do Balanço Patrimonial e das Notas Explicativas (peça 22, p. 6) .  
5.3. Acerca do atestado de capacidade técnica que não comprovou o fornecimento de 50% para o ar medicinal, violando o subitem 22.4 do Termo de Referência:
5.3.1. Destacou que o questionamento da representante se dirigiu ao fato de que a empresa Alexsandro Santos da Silva - EPP não teria apresentado atestados ou outros documentos que comprovassem o fornecimento na proporção de 50% para o ar comprimido medicinal, ou seja, o montante de 37.500 m3 (peça 22, p. 7) .
5.3.2. Salientou-se que o objeto adjudicado à empresa representada tratava de dois produtos distintos: ar comprimido medicinal e oxigênio medicinal, sendo o primeiro composto, segundo a Indústria Brasileira de Gases (peça 21) , por nitrogênio, na concentração entre 76,5%, e 80,5%, e oxigênio, na concentração entre 19,5% e 23,5%. Em razão disso, os atestados de capacidade técnica deveriam ser específicos, com a finalidade de comprovar a aptidão para o fornecimento de cada item (peça 22, p. 7-8) . 
5.3.3. Apesar disso, a análise promovida na instrução sobre os documentos apresentados no certame para habilitação técnica da empresa representada (peça 12, p. 6, 12 e 18) constatou que o somatório dos volumes de fornecimento de ar comprimido totalizava o montante de 14.100 m3, ou seja, apenas 18,8% da quantidade total a ser fornecido (peça 22, p. 8) .
5.3.4. Desse modo, considerando que o Parecer Técnico 92/2022 elaborado pela SMS de João Pessoa havia concluído que a empresa representada tinha comprovado sua capacidade técnica, através dos contratos, notas fiscais e atestados apresentados (peça 18, p. 2) , propôs-se oitiva da Secretaria Municipal de Saúde de João Pessoa - PB, para que pudesse se manifestar sobre quais contratos haviam sido utilizados para atestar a capacidade técnica da empresa Alexsandro Santos da Silva - EPP e seus respectivos volumes contratados (peça 22, p. 8) . 
Assim, tendo por base a análise empreendida sobre os pontos acima apresentados, concluiu pela admissibilidade da representação e, quanto ao pedido cautelar, considerou que não havia elementos suficientes para conclusão sobre a plausibilidade jurídica dos argumentos trazidos na representação, bem como sobre a ausência do perigo da demora reverso, motivo pelo qual propôs oitiva prévia e diligência junto à SMS de João Pessoa, bem como oitiva da empresa Alexsandro Santos da Silva EPP (SOS Oxigênio) .
O encaminhamento proposto contou com a anuência do dirigente da SecexSaúde, por meio do pronunciamento da unidade (peça 23) , tendo sido ratificado pelo relator (peça 24) . As medidas preliminares foram adotadas mediante ofícios de peças 26-28 (ciências acostadas às peças 29, 36 e 37) e suas respostas foram juntadas às peças 30-35 e 39-40, cujo teor será analisado no tópico a seguir.
EXAME TÉCNICO
Argumentos da SMS de João Pessoa (peças 30-35) 
A resposta à oitiva foi juntada às peças 30-35, conforme quadro abaixo:
	PEÇA
	OBJETO

	30
	RESPOSTA À OITIVA

	31
	MAPA DE PREÇO REFERÊNCIA

	32
	CARTEIRA FUNCIONAL DO PROCURADOR DO MUNICÍPIO

	33
	PARECER TÉCNICO DA SMS JOÃO PESSOA (P. 4-8) ; B) ATESTADOS DE CAPACIDADE TÉCNICA (P. 10-13) ; C) CONTRATOS PARA COMPROVAR CAPACIDADE TÉCNICA (P. 14-36) ; D) INFORMAÇÕES GERAIS DA ANVISA SOBRE GASES MEDICINAIS (P. 37-40) 

	34
	ATO DE NOMEAÇÃO DO NOVO SECRETÁRIO DE SAÚDE

	35
	CONTRATO DE FORNECIMENTO COM A WHITE MARTINS QUE ESTEVE VIGENTE ATÉ JANEIRO DE 2022

À peça 30, p. 3-4, foram apresentadas considerações iniciais sobre a patente improcedência das alegações formuladas na inicial, pois o único objetivo da representação, em seu entendimento, seria a manutenção do fornecimento dos gases medicinais pela representante, pois, após o vencimento, em janeiro de 2022, do contrato com ela firmado, a situação de fornecimento desses produtos à municipalidade vem sendo mantida de forma precária, pois a empresa White Martins tem mantido a entrega dos gases medicinas a toda Rede Municipal de Saúde de João Pessoa, sem fundamento em contrato, praticando os preços referentes ao contrato anterior com ela firmado, recebendo pagamento via reconhecimento de dívida, situação que, devido à essencialidade do produto, não pode ser interrompida, sob pena de gerar trágica repercussão à vida e à saúde dos usuários do SUS local (peça 30, p. 3-4) . 
Alegou também que o perigo de dano encontrar-se-ia invertido, pois "a suspensão do andamento do procedimento de contratação ocasionaria graves prejuízos ao interesse público, além de atender exclusivamente aos anseios da representante em continuar prestando os serviços em sua integralidade, sem instrumento contratual e por tempo indeterminado", até conclusão dos processos judiciais e administrativos instaurados por ela com o objetivo de "impedir a confecção de novos contratos de fornecimento de gases à Rede Municipal de Saúde de João Pessoa" (peça 30, p. 3) .
Desse modo, argumentou que se eventual medida cautelar for concedida nos autos haverá única e exclusivamente benefícios à representante, visto que "não se sagrou vencedora na totalidade dos lotes licitados, ao passo que, no cenário atual, fornece o serviço em sua integralidade" (peça 30, p. 4) . 
Quanto ao mérito dos tópicos questionados na instrução inicial, apresentaram-se os argumentos que a seguir serão apresentados por tema (peça 30, p. 4-10) , requerendo rejeição da cautelar pleiteada e extinção da representação devido à patente improcedência das alegações apresentadas na inicial (peça 30, p. 11) .
Ausência de AFE de correlatos (peça 30, p. 4-5) 
Argumentou que a justificativa do setor técnico da SMS de João Pessoa para dispensar a exigência da AFE de correlatos decorreu porque a empresa Alexsandro Santos da Silva EPP (SOS Oxigênio) apresentou AFE de medicamentos, o que lhe conferiria regularidade para fabricar, envasar e fornecer gases medicinais. Quanto aos cilindros, que configurariam os correlatos apontados pela representante, a própria Anvisa dispensaria sua autorização, conforme sua orientação nos seguintes termos (peça 30, p. 5) :
 (...) 10. As empresas que fabricam gases medicinais são reguladas pela Anvisa?
Sim. Todas as empresas que participam das etapas de produção de gases medicinais, tais como síntese química, compressão ou separação de gases e qualquer tipo de envase são reguladas pela ANVISA.
Assim, embora a notificação dos Gases Medicinais esteja suspensa, todas as empresas que fabriquem ou envasem gases medicinais devem obrigatoriamente possuir a Autorização de Funcionamento - AFE, expedida pela Anvisa e cumprir com os requerimentos de Boas Práticas de Fabricação, estabelecida pela RDC nº 301/2019 e IN nº 38/2019.
A concessão de AFE é orientada pelas Resoluções RDC nº 16, de 01 de abril de 2014 e RDC nº 32, de 5 de julho de 2011, que abrangem empresas fabricantes e envasadoras de Gases Medicinais.
Considerando o impacto regulatório no mercado de gases medicinais e as especificidades do setor, a ANVISA ainda não estabeleceu os requisitos com a concessão de AFE para as empresas que realizam as etapas de distribuição, armazenamento e transporte de gases medicinais e, portanto, essas empresas não necessitam de AFE para seu funcionamento.
Desse modo, como não haveria, em seu entendimento, obrigação legal da autorização apontada pela representante, foi aceita a documentação apresentada pela empresa representada (peça 30, p. 5) .
O atestado de capacidade técnica não comprova o fornecimento de 50% para o Ar Medicinal, violando o subitem 22.4 do Termo de Referência (peça 30, p. 5-10) 
Defendeu inicialmente que os cálculos realizados na instrução pretérita, com realização do somatório das quantidades dos itens de cada lote, afrontaram a jurisprudência do TCU, a exemplo do Acórdão 1516/2013-TCU-Plenário, o qual estabelece que os critérios de habilitação de licitação realizada em lotes devem ser estabelecidos por lote, sob pena de frustrar a competitividade do certame (peça 30, p. 6) . 
Nesse sentido, em vez de a empresa representada precisar comprovar fornecimento de 37.5000m3 de gás comprimido (que representaria 50% do volume total a ela adjudicado - 75.000m3) , precisaria demonstrar apenas 50% do volume demandado em cada lote (peça 30, p. 7) .   
Ademais, em relação à linha de argumentação adotada na instrução pretérita, de que, por haver itens diferentes, os atestados de capacidade técnica deveriam ser específicos para cada um deles, defendeu que esta não seria a linha de entendimento adotada pelo TCU, pois, no caso concreto, os itens licitados não são autônomos, mas compõem um todo reunido em lotes (peça 30, p. 7) . 
Ou seja, "a licitante vencedora não adjudicou um item relativo ao fornecimento de oxigênio líquido, outro relativo a oxigênio gasoso, outro referente à locação de cilindros e assim por diante. Ela arrematou grupos que continham o fornecimento de oxigênio líquido, gasoso, locação de cilindros etc., ou seja, um complexo de atividades e bens" (peça 30, p. 7) .
Em razão disso, defendeu o seguinte posicionamento (peça 30, p. 7-8) :
 (...) o cálculo do quantitativo a ser comprovado através dos atestados de capacidade técnica deve ser feito à luz de uma análise sobre a capacidade estrutural da licitante para fornecer um grupo como um todo, considerado de modo global, o que prescinde da comprovação de que a empresa já fornecera cada item em contrato anterior, em quantitativo expressivo. Isso seria reservar o êxito no certame apenas aos grandes players do mercado, inibindo a consecução dos anseios de princípios basilares das licitações públicas - notadamente o da isonomia e do desenvolvimento nacional
Para corroborar seus argumentos, trouxe o entendimento adotado no Acórdão 1140/2005-TCU-Plenário, da relatoria do Ministro Marcos Vinicios Vilaça o qual dispôs que "os requisitos que o legislador reputou importantes para a comprovação da qualificação técnica são a pertinência e a compatibilidade entre os atestados e o objeto da licitação". Assim, "os atestados devem mostrar que o licitante executou obras parecidas, e não iguais, em quantidade e prazos compatíveis com aquela que está sendo licitada. Quaisquer outras exigências que limitem a competitividade são vedadas pela Lei 8.666/93" (peça 30, p. 8) . 
Alegou, ainda, que, como os gases medicinais são o gênero a ser contratado, o qual, no caso concreto, seria representado por três desses medicamentos e outros acessórios, se a licitante conseguisse comprovar capacidade técnica para fornecimento de um dos mencionados itens, em seu entendimento, estaria comprovada a capacidade de fornecer os demais. Ou seja, a comprovação da capacidade de fornecer o gênero pressupõe a capacidade de fornecer a espécie (peça 30, p. 8-9) .
Quanto à capacidade de fornecimento dos itens acessórios, a exemplo da locação de cilindros, argumentou que, consoante o teor da Súmula TCU 263, é legal a exigência de comprovação da execução de quantitativos mínimos em obras ou serviços com características semelhantes, desde que tal exigência guarde proporção com a dimensão e a complexidade do objeto a ser executado. No caso concreto, a parcela de maior relevância seria o fornecimento de gás medicinal, motivo pelo qual restaria descabida a exigência de atestados de itens de natureza acessória, os quais não representam parcela mais relevante e de valor significativo do objeto licitado (peça 30, p. 9) . 
Argumentos da empresa Alexsandro Santos da Silva - EPP (SOS Oxigênio) (peças 39-40) 
A empresa representada apresentou seus argumentos de igual teor às peças 39-40. 
Na mesma linha argumentativa da SMS de João Pessoa, a empresa em epígrafe alegou que a representante tinha intenção de somente protelar o início da execução dos serviços licitados, a fim de que ela pudesse continuar atendendo os hospitais objeto da licitação, sem a devida contratualização (peça 39, p. 2, e peça 40, p. 2) . 
Quanto ao mérito, acerca da falta de apresentação de AFE para correlatos, alegou que o edital do Pregão 13.027/2022, referente ao certame objeto de impugnação desta representação, exige somente a Autorização de Funcionamento da Empresa (AFE) expedido pela ANVISA, em sua cláusula 22.3.3, a qual foi apresentada pela representada (peça 39, p. 5, e peça 40, p. 5) .
Com relação à ausência de comprovação, por meio de atestado, de capacidade técnica para fornecer pelo menos 50% do ar medicinal demandado nos lotes que lhe foram adjudicados, alegou que o edital do certame em questão, "exige, no mínimo, 50% (cinquenta por cento) da quantidade do objeto licitado, e não item por item somados dos lotes como fez a SECEX em seu cálculo". Desse modo, em seu entendimento, a capacidade técnica da empresa deve ser aferida em cada lote individualmente, bem como em função do objeto como um todo, que é a "CONTRATAÇÃO DE PRESTAÇÃO DE SERVIÇOS DE LOCAÇÃO, INSTALAÇÃO E FORNECIMENTO DE GASES MEDICINAIS" (peça 39, p. 5-6, e peça 40, p. 5-6) .
Para corroborar seu argumento, trouxe à discussão jurisprudência do TCU, Acórdão 301/2017-TCU-Plenário, da relatoria do Ministro José Múcio Monteiro, que adota o posicionamento no sentido de que "a exigência de atestado de capacidade técnica para itens específicos deve ser condição excepcional, fundamentada na relevância particular do item para a consecução do empreendimento e, ainda, no fato de ser item não usual no tipo de serviço contratado" (peça 39, p. 6, e peça 40, p. 6) .
Com o objetivo de melhor ilustrar seus argumentos, apresentou a seguinte observação (peça 39, p. 6, e peça 40, p. 6) :
A título de exemplo, nos grupos vencidos pela empresa recorrida, o item "OXIGÊNIO líquido a 99,5% de pureza, incolor, inodoro, para uso medicinal, com fornecimento e instalação de um tanque Criogênico, para acondicionamento de oxigênio líquido, com capacidade de estocagem de aproximadamente 3.000 m3, sistema de vaporizador acoplado e interligado a rede hospitalar, incluindo assistência técnica com manutenção preventiva e corretiva das instalações. A empresa deverá garantir o fornecimento do sistema de backup através de central de reserva com acionamento automático para fornecimento de oxigênio gasoso por meio de bateria de cilindros de 10 m3. Validade: conforme RDC 69" possui em sua totalidade a exigência de 156.000 m3 por ano, valor esse que somente o contrato do Hospital das Clínicas de Campina Grande, devidamente apresentado supre e ultrapassa em quase três vezes o valor, conforme pode ser observado na documentação anexada, sendo ele de 450.000 m3 anuais.
Em razão do exposto, requereu não concessão da medida cautelar pleiteada e improcedência da representação, mantendo a íntegra da decisão do pregoeiro e da equipe técnica da SMS de João Pessoa (peça 39, p. 7, e peça 40, p. 7) .
Análise
Ausência de AFE de correlatos (peça 30, p. 4-5) 
Inicialmente cabe destacar que o texto mencionado nos argumentos da SMS de João Pessoa foi retirado do sítio da internet da Anvisa, como se pode verificar na captura de tela abaixo:
Figura 1 - Informações gerais da Anvisa sobre gases medicinais
Fonte: https://www.gov.br/anvisa/pt-br/setorregulado/regularizacao/medicamentos/gases-medicinais/informacoes-gerais#:~:text=Assim%2C%20embora%20a%20notifica%C3%A7%C3%A3o%20dos,301%2F2019%20e%20IN%20n%C2%BA, acesso em 8/11/2022
O caso concreto, no entanto, trata de questionamento sobre a necessidade de apresentação de AFE de correlatos, pois a empresa em questão ganhou a licitação para locação de cilindros de aço de alta pressão e de tanque criogênico para estocagem dos gases a serem fornecidos, ou seja, ela deve entregar correlatos para as unidades de saúde do município de João Pessoa poderem armazenar os gases medicinais por ela fornecidos. 
Sobre esse tema, cumpre registrar que a Resolução-DC 671/2022 da Anvisa, que revogou a Resolução-RDC 32/2011 e "dispõe sobre os critérios técnicos para a concessão de Autorização de Funcionamento de empresas fabricantes e envasadoras de gases medicinais" lista, em seu artigo 14, as informações que devem compor os dossiês de produção de cada gás medicinal fabricado, destacando-se os incisos III e XI, que tratam do registro da capacidade dos cilindros e tanques criogênicos antes e depois do envase e das inspeções e verificações para garantir que tais dispositivos contenham a quantidade correta do produto e não apresentem vazamento, conforme transcrição abaixo: 
Art. 14. A empresa deve possuir dossiê de produção aprovado para cada gás medicinal fabricado, devendo cada dossiê conter, no mínimo, as seguintes informações:
 (...) 
III - registro da capacidade (em peso) dos cilindros e tanques criogênicos móveis antes do envase, bem como registro do volume ou peso dos cilindros e tanques criogênicos móveis envasados, para fins de reconciliação;
 (...) 
XI - registro das inspeções e verificações de cilindros, válvulas e tanques criogênicos, após o envase, de forma a garantir que os referidos recipientes contenham a quantidade correta do produto e não apresentem vazamentos;
Ou seja, a entidade que deseja obter a AFE de fabricante e envasadora de gases medicinais deve atender tais controles de produção sobre os cilindros e os tanques criogênicos de armazenamento. Como a empresa em questão tem tal documento de autorização de funcionamento, possuindo, inclusive, Certificado de Boas Práticas - Medicamentos, como se pode ver na figura abaixo, depreende-se que ela atendeu os itens listados no artigo 14 da Resolução-RDC 32/2011 da Anvisa, satisfazendo, portanto, os requisitos necessários sobre o controle de qualidade do envase desses dispositivos de armazenamento de gases medicinais. 
Figura 2 - AFE empresa representada
Fonte: https://consultas.anvisa.gov.br/#/empresas/empresas/q/25351438166201385/?cnpj=05329135000119, acesso em 4/11/2022.
Fonte: https://consultas.anvisa.gov.br/#/certificadosdeboaspraticas-medicamento/c/?cnpjCertificada=05329135000119&nacional=true, acesso em 4/11/2022.
Nesse sentido, considerando que a própria Anvisa informa em seu sítio na internet que, como ela não estabeleceu requisitos para a concessão de AFE a empresas que realizam as etapas de distribuição, armazenamento e transporte de gases medicinais, tais entidades não necessitam de AFE para seu funcionamento; considerando que a empresa que tem AFE de fabricante e envasadora de gases medicinais deve atender requisitos de controle de qualidade do envase dos gases medicinais nos cilindros e nos tanques criogênicos de armazenamento; considerando, ainda, que a empresa representada, além de possuir AFE para fabricar e envasar gases medicinais, tem Certificado de Boas Práticas - Medicamentos de Indústria Nacional de Gases Medicinais; pode-se entender que ela tenha autorização para fornecer os dispositivos de armazenamento dos gases medicinais por ela fabricados e envasados, por meio de sua locação, visto que esse é o meio utilizado para armazenar os gases medicinais para sua posterior utilização.
Por conseguinte, pode-se entender que seja suficiente a empresa representada, para poder fornecer o objeto a ela adjudicado, comprovar que possui a AFE para fabricar e envasar gases medicinais, haja vista que os cilindros e os tanques criogênicos a serem locados ao município de João Pessoa são apenas dispositivos de armazenamento dos gases medicinais a serem fornecidos, para cuja atividade ela dispõe de autorização de funcionamento. 
Em face do exposto, entende-se que seja improcedente o questionamento levantado pela representante acerca da necessidade de apresentação de AFE de correlatos para habilitação da empresa representada para o fornecimento dos itens a ela adjudicados por meio do Pregão Eletrônico 13.027/2022.
O atestado de capacidade técnica não comprova o fornecimento de 50% para o Ar Medicinal, violando o subitem 22.4 do Termo de Referência 
O tema objeto de análise do presente tópico diz respeito aos requisitos de habilitação técnica que devem ser exigidos em certames cujos objetos sejam divididos em lotes. Sobre ele, o TCU tem adotado o seguinte entendimento:
Acórdão 2197/2015-TCU-Plenário, da relatoria do Ministro Benjamin Zymler:
9.3.2. a empresa licitante pode participar da disputa de todos os lotes, desde que o edital estabeleça critérios objetivos a fim de assegurar que somente serão adjudicados a uma mesma empresa os lotes para os quais ela apresente os requisitos mínimos necessários para garantir o cumprimento das obrigações assumidas, conforme disposto nos Acórdãos nº 868/2007 e nº 2.895/2014-Plenário; (grifei) 
Acórdão 2895/2014-TCU-Plenário, da relatoria do Ministro Bruno Dantas:
9.2.1. não ficou explícito no item 9.2.4.1.3 do edital que a comprovação de patrimônio líquido de 10% deveria ter sido exigido com base em valor estimado de cada lote e não no valor estimado total de contratação, bem como não constou do edital cláusula a fim de assegurar que somente seriam adjudicados a uma mesma empresa os lotes para os quais apresentassem os requisitos necessários para garantir o cumprimento das obrigações contratuais que seriam assumidas, à luz do Acórdão 484/2007-TCU-Plenário; (grifei) 
Acórdão 484/2007-TCU-Plenário, da relatoria do Ministro Raimundo Carreiro:
9.3.2. estabeleça, no instrumento convocatório, nos casos mencionados no item 9.3.1., critérios objetivos a serem observados caso um licitante apresente melhor proposta para vários lotes, cujos patrimônios líquidos mínimos exigidos, somados, superem o patrimônio da empresa, visando a assegurar que somente sejam adjudicados a uma mesma empresa os lotes para os quais apresente os requisitos necessários para garantir o cumprimento das obrigações contratuais assumidas; (Nova redação dada pelo Acórdão 868/2007-TCU-Plenário - Ata 20.) (grifei) 
Os julgados acima apresentados demonstram que, no entendimento do TCU, numa licitação cujo objeto seja dividido em lotes, faz-se necessário que o edital traga previsão de critérios objetivos que permitam aferir os requisitos necessários para os casos em que uma mesma licitante apresente a melhor proposta para vários lotes. No Acórdão 2197/2015-TCU-Plenário, da relatoria do Ministro Benjamin Zymler, inclusive, está previsto que uma mesma empresa só pode participar da disputa de todos os lotes de determinado certame se o edital fixar os critérios objetivos que permitam avaliar os requisitos mínimos necessários para garantir que a empresa terá condições de cumprir com as obrigações assumidas.
No caso sob exame, o edital traz a seguinte previsão sobre a matéria (peça 4, p. 16) :
13.13 O licitante provisoriamente vencedor em um item, que estiver concorrendo em outro item, ficará obrigado a comprovar os requisitos de habilitação cumulativamente, isto é, somando as exigências do item em que venceu às do item em que estiver concorrendo, e assim sucessivamente, sob pena de inabilitação, além da aplicação das sanções cabíveis.
13.13.1Não havendo a comprovação cumulativa dos requisitos de habilitação, a inabilitação recairá sobre o (s) item (ns) de menor (es) valor (es) cuja retirada (s) seja (m) suficiente (s) para a habilitação do licitante nos remanescentes.
13.14 Constatado o atendimento às exigências de habilitação fixadas no Edital, o licitante será declarado vencedor. (grifei) 
Mais adiante, no anexo II, o edital prescreve (peça 4, p. 55-56) :
22.4. Deverão ser apresentados atestados de capacidade técnica ou outros documentos idôneos fornecidos por pessoas jurídicas de direito público ou privado que comprovem a aptidão para o fornecimento de bens em características, quantidades e prazos compatíveis com o objeto da licitação, a saber:
¿ Quantidade: no mínimo, 50% (cinquenta por cento) da quantidade do objeto licitado;
¿ Prazo: no máximo, 50% (cinquenta por cento) superior ao prazo de entrega do objeto licitado. (grifei) 
A leitura das cláusulas editalícias, de forma conjunta, permite concluir que o licitante que queira participar do certame em mais de um lote precisará ir comprovando sucessivamente, a cada novo lote em que concorre e eventualmente apresente o melhor preço, que atende o quantitativo mínimo de 50% da quantidade do objeto licitado no respectivo lote, somado à quantidade exigida no (s) lote (s) em que já concorreu e eventualmente venceu, sob pena de ser inabilitado para o (s) item (ns) de menor (es) valor (es) cuja retirada (s) seja (m) suficiente (s) para a habilitação do licitante nos remanescentes, conforme estabelecido na cláusula 13.13 do edital acima transcrita. 
Por conseguinte, não se sustenta a tese defendida pela SMS de João Pessoa de que a habilitação técnica a ser aferida no certame sob exame deveria ser feita apenas por lote individualmente e não de forma cumulativa, conforme analisado na instrução pretérita, pois, além de tal linha de argumentação contraria o próprio instrumento convocatório por ela elaborado e afronta os termos da jurisprudência do TCU, segundo demonstrado nos acórdãos transcritos no parágrafo 37  acima. 
A aferição da capacidade técnica por lote, por sua vez, deve ser feita em relação às parcelas de maior relevância e valor significativo do objeto da licitação, conforme estabelecido na jurisprudência do TCU, verbis:
SÚMULA TCU 263/2011: 
Para a comprovação da capacidade técnico-operacional das licitantes, e desde que limitada, simultaneamente, às parcelas de maior relevância e valor significativo do objeto a ser contratado, e¿ legal a exigência de comprovação da execução de quantitativos mínimos em obras ou serviços com características semelhantes, devendo essa exigência guardar proporção com a dimensão e a complexidade do objeto a ser executado. (grifei) 
Acórdão 2992/2011-TCU-Plenário, da relatoria do Ministro Valmir Campelo:
9.2. determinar à Secretaria de Aviação Civil da Presidência da República que, com base no art. 43, inciso I, da Lei 8.443/1992 e no art. 250, inciso II, do Regimento Interno do Tribunal, tome as providências para alteração do Regulamento de Licitações e Contratos da Infraero, de modo que as exigências de habilitação técnico-operacional das licitantes refiram-se, simultaneamente, às parcelas de maior relevância e de maior valor significativo do objeto a ser contratado, a fim de compatibilizar o normativo da empresa pública com o disposto no artigo 30 da Lei 8.666/1993 e com a Súmula 263/2011-TCU; (grifei) 
No caso concreto, o objeto licitado era composto pela locação, instalação e fornecimento de gases medicinais, peça 4, p. 1, ou seja, o fornecimento de gases medicinais e a locação dos cilindros e de tanques criogênicos constituem o objeto do contrato a ser firmado com a empresa representada. Para avaliar quais desses itens teriam maior relevância quantitativa e de valor mais significativo em cada um dos lotes a ela adjudicado, procedeu-se à análise abaixo:
Tabela 1 - Quantidades demandadas dos itens adjudicados à empresa representada 
	ITEM/GRUPO
	G5 (m3) (a) 
	% (a/e) 
	G6 (m3) (b) 
	% (b/e) 
	G7 (m3) (c) 
	% (c/e) 
	G9 (m3) (d) 
	% (d/e) 

	O2 LÍQ
	48.000,00
	67,95%
	60.000,00
	62,56%
	48.000,00
	67,89%
	-
	0,00%

	O2 GASOSO
	2.100,00
	2,97%
	2.160,00
	2,25%
	2.160,00
	3,06%
	6.240,00
	89,90%

	AR COMPRIMIDO
	20.400,00
	28,88%
	33.600,00
	35,03%
	20.400,00
	28,85%
	600,00
	8,64%

	UNIDADE GERADOR ADE AR COMPRIMIDO
	-
	0,00%
	-
	0,00%
	-
	0,00%
	-
	0,00%

	LOCAÇÃO DE TANQUE CRIOGÊNICO 3000M3
	1,00
	0,00%
	1,00
	0,00%
	1,00
	0,00%
	1,00
	0,01%

	LOCAÇÃO CILINDROS 7-10 M3
	     120,00 
	0,17%
	     120,00 
	0,13%
	      120,00 
	0,17%
	      30,00 
	0,43%

	LOCAÇÃO CILINDROS 0,6 A 2,5 M3
	       20,00 
	0,03%
	       30,00 
	0,03%
	       20,00 
	0,03%
	      70,00 
	1,01%

	LOCAÇÃO SISTEMA DE VÁCULO
	            -   
	0,00%
	            -   
	0,00%
	            -   
	0,00%
	          -   
	0,00%

	TOTAL (e) 
	70.641,00
		95.911,00
		70.701,00
		6.941,00
	
Fonte: produção própria, a partir dos dados da tabela produzida no Parecer Técnico 207/2022, pela SMS de João Pessoa, peça 33, p. 7.
Tabela 2 - Valores dos itens adjudicados à empresa representada
	ITEM/GRUPO
	G5 (R$) (a) 
	% (a/e) 
	G6 (R$) (b) 
	% (b/e) 
	G7 (R$) (c) 
	% (c/e) 
	G9 (R$) (d) 
	% (d/e) 

	O2 LÍQ
	172.800,00
	23,44%
	216.000,00
	21,04%
	172.800,00
	23,99%
	-
	0,00%

	O2 GASOSO
	8.685,00
	1,18%
	37.422,00
	3,65%
	37.422,00
	5,19%
	132.312,00
	63,00%

	AR COMPRIMIDO
	440.844,00
	59,80%
	651.168,00
	63,44%
	395.352,00
	54,88%
	20.700,00
	9,86%

	UNIDADE GERADOR ADE AR COMPRIMIDO
	-
	0,00%
	-
	0,00%
	-
	0,00%
	-
	0,00%

	LOCAÇÃO DE TANQUE CRIOGÊNICO 3000M3
	19.176,12
	2,60%
	19.176,12
	1,87%
	19.176,12
	2,66%
	-
	0,00%

	LOCAÇÃO CILINDROS 7-10 M3
	81.691,20
	11,08%
	81.691,20
	7,96%
	81.691,20
	11,34%
	19.440,00
	9,26%

	LOCAÇÃO CILINDROS 0,6 A 2,5 M3
	13.953,60
	1,89%
	20.930,40
	2,04%
	14.006,40
	1,94%
	37.564,80
	17,89%

	LOCAÇÃO SISTEMA DE VÁCULO
	-
	0,00%
	-
	0,00%
	-
	0,00%
	-
	0,00%

	TOTAL (e) 
	737.149,92
		1.026.387,72
		720.447,72
		210.016,80
	
Fonte: produção própria, a partir dos dados do mapa comparativos de preços sem disparidade para preço de referência, peça 31, p. 4-6.
Do teor das tabelas acima é possível concluir que, para os lotes 5 a 7, os itens quantitativamente mais relevantes e de valores mais significativos são o oxigênio líquido e o ar comprimido. Por outro lado, em relação ao lote 9, o item quantitativamente mais relevante é o oxigênio gasoso e os de valores mais significativos foram o oxigênio gasoso e a locação de cilindros de 0,6 a 2,5 m3. 
Ao analisar os dados acima, em conjunto com o disposto no edital, que exige comprovação da capacidade técnica de forma cumulativa para os itens adjudicados a uma mesma empresa, pode-se entender que, para a empresa Alexsandro Santos da Silva - EPP, os itens quantitativamente mais relevantes e de valores mais significativos a ela adjudicados seriam os gases medicinais, os quais somaram o volume demandado de 243.660 m3 (soma das linhas O2 líquido, O2 gasoso e ar comprimido da Tabela 1) .
Por outro lado, como se pode verificar nos dados produzidos na tabela apresentada na defesa do município de João Pessoa, peça 30, p. 7 (que foi reproduzida a partir do Parecer Técnico 207/2022, peça 33, p. 7 - dados confirmados com informações retiradas do edital, peça 4, p. 29-33; dos contratos apresentados pela empresa representada na licitação, peça 12, p. 5-6, 12, 18-19, e peça 13, p. 5) , abaixo copiada, o volume de gases medicinais atestados totalizou 830.500 m3, ou seja, 340,84% do volume total demandado nos itens adjudicados à empresa representada (830.500 m3/243.660 m3) .
Figura 3 - Tabela comparação para análise habilitação técnica da empresa representada
Fonte: peça 30, p. 7 e peça 33, p. 7
Salienta-se que, mesmo a empresa em questão tendo demonstrado fornecimento anterior de todo esse volume de oxigênio líquido e de oxigênio gasoso, ela não logrou êxito em demonstrar execução mínima de 50% do volume total de ar comprimido a ela adjudicado (alcançou apenas 18,8% do volume total adjudicado: 14.100 m3/ 75.000 m3) . 
Sobre esse ponto, a defesa da empresa representada trouxe o argumento de que, conforme entendimento da jurisprudência do TCU, a exigência de atestados para itens específicos deve ser condição excepcional, devendo a habilitação técnica limitar-se às parcelas de maior relevância e valor do objeto a ser contratado (Acórdão 301/2017-TCU-Plenário, da relatoria do Ministro José Múcio Monteiro; Acórdão 2079/2014-TCU-Segunda Câmara, da relatoria da Ministra Ana Arraes) .  
Cumpre salientar, no entanto, que essa linha de entendimento adotada no TCU é voltada para obras. O caso objeto de exame, no entanto, trata de fornecimento de gases medicinais, diverso, portanto, daquele em que o Tribunal defende o posicionamento de que os atestados para itens específicos deve ser condição excepcional. 
Ademais, conforme demonstrado na Tabela 1 e na Tabela 2, respectivamente, o ar comprimido é o segundo item de maior relevância quantitativa e o primeiro de valor mais significativo nos lotes 5, 6 e 7. No entanto, com o volume total demonstrado pelos atestados da empresa representada, de 14.100 m3, ela sequer conseguiria atender o requisito mínimo de 50% da quantidade demandada no lote 6, visto que este totaliza 33.600 m3 de ar comprimido (peça 4, p. 30) , e seus atestados somaram apenas 41,9% do volume total desse lote (14.100 m3/33.600 m3) . Por conseguinte, a ela não poderia ter sido adjudicado o objeto licitado no lote 6, visto que não atendeu individualmente o volume nele requerido.
Em relação aos demais lotes adjudicados à empresa representada (lotes 5, 7 e 9) , salienta-se que o volume demandado foi sucessivamente de 20.400 m3, 20.400 m3 e 600 m3 (peça 4, p. 29, 31 e 33) , totalizando 41.400 m3. Desse modo, como a empresa Alexsandro Santos da Silva EPP apresentou atestados de capacidade técnica que somaram apenas 14.100 m3 (representam apenas 34% do volume demandado - 14.100 m3/41.400 m3) , deveria ter sido aplicada a solução prevista no item 13.13.1 do edital (peça 4, p. 16) , ou seja, em caso de não comprovação cumulativa dos requisitos de habilitação, a inabilitação deverá recair sobre os itens de menor valor, cuja retirada seja suficiente para habilitação do licitante nos remanescentes. Por conseguinte, a ela poderiam ter sido adjudicados ou o lote 5 ou o lote 7, em conjunto com o lote 9, pois somariam 21.000 m3 e a quantidade atestada alcançaria cerca de 67% do volume demandado (14.100 m3/21.000 m3) , atendendo, portanto, a quantidade mínima exigida na cláusula 22.4 do anexo II do edital (peça 4, p. 55-56) . 
Desse modo, ainda que se entenda que o ar comprimido seja uma espécie do gênero gás medicinal, conforme alegado nos argumentos da SMS de João Pessoa, tendo em vista a relevância e o valor significativo desse item nos lotes adjudicados à empresa representada, entende-se que não há como prescindir, no caso concreto, da exigência de documentos da representada que comprovem que ela tenha capacidade técnica para fornecer a quantidade mínima de 50% do volume total a ela adjudicado, conforme estabelecido no item 13.13 do edital.
Desse modo, considerando todos os argumentos expostos, é possível concluir pela procedência do presente ponto da representação, tendo em vista que a habilitação da empresa Alexsandro Santos da Silva EPP sem comprovação de execução anterior do quantitativo mínimo somado dos lotes a ela adjudicados, nos termos fixados na cláusula 13.13 do edital do Pregão Eletrônico 13.027/2022, em relação aos itens de maior relevância quantitativa e de valores significativos (nos termos autorizados na Súmula do TCU 263/2011) , afrontou o princípio da vinculação ao instrumento convocatório prescrito no artigo 3º da Lei 8.666/1993 e à jurisprudência do TCU (Súmula do TCU 263/2011; Acórdão 2992/2011-TCU-Plenário, da relatoria do Ministro Valmir Campelo) .
Importante destacar que a situação verificada, apesar de não ter sido a solução de menor risco aos interesses da Administração Pública (a falta de comprovação de capacidade técnica da licitante poderá comprometer a entrega do objeto a ser contratado) , levando em consideração as justificativas apresentadas na oitiva prévia, deve ter ocorrido em razão de interpretações equivocadas das normas e da jurisprudência do TCU.  
Nesse sentido, considerando o disposto no § 1º do artigo 22 da Lei de Introdução às Normas do Direito Brasileiro (LINDB) , que determina, nas decisões sobre a regularidade de conduta, considerar as circunstâncias práticas que houverem condicionado a ação do agente, propõe-se que não seja aplicada qualquer responsabilidade em face da ocorrência ora relatada, haja vista os indícios dos autos indicarem que decorreu de equívocos cometidos na interpretação das normas e da jurisprudência. Em razão disso, não se fará proposta de audiência em face da falha aqui tratada. 
Análise do pedido de medida cautelar
Consoante o art. 276 do Regimento Interno/TCU, o Relator poderá, em caso de urgência, de fundado receio de grave lesão ao Erário, ao interesse público, ou de risco de ineficácia da decisão de mérito, de ofício ou mediante provocação, adotar medida cautelar, determinando a suspensão do procedimento impugnado, até que o Tribunal julgue o mérito da questão. Tal providência deverá ser adotada quando presentes os pressupostos do fumus boni iuris e do periculum in mora.		
Analisando os elementos apresentados pelo representante, verifica-se que o fumus boni iuris encontra-se presente em virtude da habilitação irregular da empresa Alexsandro Santos da Silva - EPP, mesmo diante da não comprovação do fornecimento de 50% para o ar comprimido medicinal.
O periculum in mora, por sua vez, está caracterizado pelo fato de já ter ocorrido a assinatura do contrato com empresa em questão, como se pode verificar na captura de tela abaixo, realizada no Portal da Transparência do município de João Pessoa:
Figura 4 - Documentos do Pregão Eletrônico 13.027/2022
Fonte: sítio https://transparencia.joaopessoa.pb.gov.br/#/licitacoes?id=6543, acesso em 9/11/2022
No que tange ao perigo da demora reverso, por sua vez, cabe destacar os argumentos trazidos ao conhecimento do TCU pela SMS de João Pessoa, à peça 30, p. 3-4, verbis:
É que, atualmente, o fornecimento de gases medicinais a toda a engrenagem do SUS pessoense ocorre à margem de uma relação jurídica formalizada em contrato. Isso porque o contrato anterior mantido com a própria White Martins, de n.º 10.318/2016, que abarcava todo o serviço/fornecimento, após todos os aditivos de prazo possíveis, perdeu vigência em 21 de janeiro de 2022, sem que o processo licitatório destinado à confecção de novo (s) contrato (s) tenha se encerrado a tempo. Com efeito, o Proc. 14.056, autuado em 06/08/2020, não teve desenvolvimento eficaz no ano de explosão da Pandemia da COVID-19, e, após a conclusão, o pregão veio a fracassar na imensa maioria dos lotes, fazendo com que a gestão viesse a decidir por seu arquivamento, notadamente após a verificação da necessidade de realização de ajustes técnicos e inclusão de nova unidade de saúde não abrangida inicialmente no certame. Daí surgiu o Proc. 6.621/2022, que resultou no Pregão Eletrônico 13.027/2022, destinado a regularizar a contratação do serviço em tela.
Portanto, até o presente momento, a empresa White Martins fornece gases medicinais a toda a Rede Municipal de Saúde de João Pessoa, recebendo o pagamento via reconhecimento de dívida, praticando os preços referentes ao contrato findado, tendo em vista a essencialidade do serviço para a vida e saúde dos usuários do SUS e a trágica repercussão para o interesse público se interrompido o fornecimento. (grifei) 
Diante dos fatos acima noticiados, resta evidente que a situação de fornecimento da SMS de João Pessoa, até a formalização do contrato objeto do certame questionado dos presentes autos, estava sendo realizada mediante situação precária, sem amparo em contrato, com fornecimento dos gases medicinais necessários pela empresa White Martins, nos valores vigentes no último contrato com ela pactuado (vencido em janeiro de 2022) , os quais vinham sendo pagos mediante reconhecimento de dívida.
Em razão disso, considerando o disposto no artigo 20 da LINDB, cabe destacar que, se o contrato já formalizado com a empresa Alexsandro Santos da Silva - EPP vier a ser rescindindo no presente momento, a situação precária relatada precisará ser restabelecida, o que não é desejável ao interesse público. 
Nesse sentido, em face do evidente perigo da demora reverso na situação ora relatada, entende-se que não deve ser concedida a cautelar pleiteada na inicial, sob pena de gerar prejuízos ao interesse público e à assistência à saúde da população local.  
Apesar de se entender que não se deve promover nenhuma medida imediata que gere interrupção do contrato firmado com a empresa Alexsandro Santos da Silva - EPP, há que se considerar o fato de que a falta de atestados que comprovem sua capacidade técnica para fornecer o volume demandado de ar comprimido medicinal poderá vir a comprometer a segurança da execução do contrato e levar à descontinuidade do fornecimento desse gás medicinal, gerando, por consequência, graves prejuízos à saúde da população assistida na municipalidade. 
Em razão do exposto, a gestão da SMS de João Pessoa precisará promover novo certame para regularizar a situação ora relatada, a fim de evitar problemas de fornecimento de gás medicinal no longo prazo. Enquanto o novo processo licitatório não for concluído, os Contrato 10.856/2022 firmado com a referida empresa poderá ser mantido, de modo a não gerar qualquer descontinuidade no suprimento de gás medicinal às unidades de saúde por ele atendidas.
  Nesse sentido, propõe-se determinar à Secretaria Municipal de Saúde de João Pessoa, com fundamento no art. 4º, inciso I, da Resolução-TCU 315, de 2020, que realize novo procedimento licitatório para suprir o objeto firmado no Contrato 10.856/2022, dentro do prazo de 180 dias, comunicando a esta Corte de Contas as providências tomadas ao final desse intervalo.  
CONCLUSÃO
Inicialmente reitera-se o exame de admissibilidade promovido na instrução pretérita, peça 22, no sentido de que o documento constante da peça 1 deve ser conhecido como representação, por preencher os requisitos previstos nos arts. 235 e 237, inciso VII, do Regimento Interno do TCU, c/c o art. 113, § 1º, da Lei 8.666/1993, e no art. 103, § 1º, da Resolução-TCU 259/2014 (parágrafo 6) . 
No que tange ao requerimento de medida cautelar, entende-se que não deva ser adotada porque, apesar da verificação dos requisitos do fumus boni iuris e do periculum in mora, existe o perigo da demora reverso devido ao risco de a descontinuidade do contrato já formalizado com a empresa Alexsandro Santos da Silva - EPP levar ao restabelecimento da situação jurídica precária ocorrida na municipalidade desde janeiro de 2022, com o fornecimento dos gases medicinais ao SUS local realizado pela empresa White Martins, sem fundamento em contrato e pago mediante reconhecimento de dívida (parágrafos 57-63) .
Quanto ao mérito, com relação à necessidade de apresentação de AFE de correlatos para habilitação da empresa representada, entende-se que não procede tal ponto da representação, uma vez que se entende ser suficiente a empresa representada, para poder fornecer o objeto a ela adjudicado, comprovar que possui a AFE para fabricar e envasar gases medicinais, haja vista que os cilindros e os tanques criogênicos a serem locados ao município de João Pessoa são apenas dispositivos de armazenamento dos gases medicinais a serem fornecidos, para cuja atividade ela dispõe de autorização de funcionamento (parágrafos 30-36) . 
No que se refere à falta de apresentação de atestado de capacidade técnica que comprovasse o fornecimento de 50% de ar comprimido medicinal, entende-se que seja procedente tal ponto da representação, tendo em vista que a habilitação da empresa Alexsandro Santos da Silva EPP sem comprovação de execução anterior do quantitativo mínimo somado dos lotes a ela adjudicados, nos termos fixados na cláusula 13.13 do edital do Pregão Eletrônico 13.027/2022, em relação aos itens de maior relevância quantitativa e de valores significativos (nos termos autorizados na Súmula do TCU 263/2011) , afrontou o princípio da vinculação ao instrumento convocatório prescrito no artigo 3º da Lei 8.666/1993 e à jurisprudência do TCU (Súmula do TCU 263/2011; Acórdão 2992/2011-TCU-Plenário, da relatoria do Ministro Valmir Campelo) (parágrafo 37-54) .
Apesar da ocorrência da falha relacionada à habilitação técnica da empresa representada, entende-se que tal ocorrência decorreu de equívocos cometidos na interpretação das normas e da jurisprudência, motivo pelo qual, considerando o disposto no § 1º do artigo 22 da Lei de Introdução às Normas do Direito Brasileiro (LINDB) , propõe-se que não sejam tomadas medidas de responsabilização em face desse achado (parágrafos 55-56) .
No que se refere às medidas que devem ser providenciadas em razão da situação relatada, entende-se pertinente determinar que a Secretaria Municipal de Saúde de João Pessoa realize novo procedimento licitatório para suprir o objeto firmado no Contrato 10.856/2022, dentro do prazo de 180 dias (parágrafo 66) . 
PROPOSTA DE ENCAMINHAMENTO
Ante o exposto, submetem-se os autos à consideração superior, propondo:
1.1. conhecer da presente representação, satisfeitos os requisitos de admissibilidade previstos nos arts. 235 e 237, inciso VII, do Regimento Interno deste Tribunal, c/c o art. 113, § 1º, da Lei 8.666/1993 e no art. 103, § 1º, da Resolução-TCU 259/2014, para, no mérito, considerá-la parcialmente procedente;
1.2. indeferir o requerimento de medida cautelar formulado pela empresa White Martins Gases Industriais do Nordeste LTDA (CNPJ 24.380.578/0020-41) , tendo em vista a inexistência dos pressupostos necessários para adoção da referida medida;
1.3. determinar à Secretaria Municipal de Saúde de João Pessoa, com fundamento no art. 4º, inciso I, da Resolução-TCU 315, de 2020, que realize novo procedimento licitatório para suprir o objeto firmado no Contrato 10.856/2022, dentro do prazo de 180 dias, comunicando a esta Corte de Contas as providências tomadas ao final desse intervalo;
1.4. informar à Secretaria Municipal de Saúde de João Pessoa e à representante do acórdão que vier a ser proferido, destacando que o relatório e voto que fundamentam a deliberação ora encaminhada podem ser acessados por meio do endereço eletrônico www.tcu.gov.br/acordaos;
1.5. determinar à SecexSaúde que monitore o cumprimento da deliberação 73.3."
É o Relatório.

Rafael Fernandes de Santa Cruz Oliveira (41.911/OAB-PE), representando Secretaria de Saúde; Arthur Vinicius Noronha da Silva (29883/OAB-PB), representando Alexsandro Santos da Silva Ltda; Italo Ribeiro Montenegro (26821/OAB-PE), representando White Martins Gases Industriais do Nordeste Ltda.

Não atuou.

REPRESENTAÇÃO COM PEDIDO DE MEDIDA CAUTELAR. PREGÃO ELETRÔNICO PARA CONTRATAÇÃO DE SERVIÇOS DE LOCAÇÃO, INSTALAÇÃO E FORNECIMENTO DE GASES MEDICINAIS PARA A SECRETARIA MUNICIPAL DE JOÃO PESSOA/PB. CONHECIMENTO. IMPROCEDÊNCIA. DETERMINAÇÃO. CIÊNCIA.

REPRESENTAÇÃO (REPR)

Secretaria de Controle Externo da Saúde (SecexSaúde).

Este processo cuida de representação da White Martins Gases Industriais do Nordeste LTDA, em face de supostas irregularidades ocorridas no Pregão Eletrônico 13027/2022, realizado, em 10/6/2022, pela Secretaria Municipal de Saúde de João Pessoa - PB que teve como objeto:
Contratação de prestação de serviços de locação, instalação e fornecimento de gases medicinais, através de equipamentos geradores de cilindros, tanque de criogênico estacionário de o2 líquido; ar comprimido medicinal por compressores, cilindros; vácuo clínico por bombas; serviços de recarga de cilindros das ambulâncias de resgate do samu, da rede hospitalar e das unidades de pronto atendimento (upas) e demais unidades da rede municipal de saúde (edital, peça 4, p.1) 
2. O valor estimado da contratação para os referidos itens foi de R$ 3.055.802,16. Se considerar os valores adjudicados, o valor encontrado é de R$ 1.438.539,96 (peça 16) . A instrução da unidade técnica aponta para a totalidade do emprego de recursos federais, atraindo a competência para esta Corte de Contas, conforme consta no edital do pregão eletrônico - fonte 1600 - SUS (peça 4, p. 21) .
3. A representante solicita a anulação da habilitação da empresa Alexsandro Santos da Silva EPP (SOS OXIGÊNIO) no item 88 e nos grupos G5, G6, G7 e G9, declarando inválidos os atos posteriores, assim como requer a reabertura do certame para analisar os documentos da segunda colocada (peça 1, p. 21- 22) .
4. Segundo descrito pela Secretaria de Controle Externo da Saúde - SecexSaúde (peça 22, p.1) , esta é a síntese das ocorrências apontadas pela representante:
4.1. não apresentação de Autorização de Funcionamento (AFE) para correlatos, em contrariedade ao parecer técnico do órgão; 
4.2. apresentação do balanço patrimonial de 2020, quando deveria ser o balanço de 2021, em respeito ao prazo estabelecido no Código Civil; 
4.3. não apresentação das notas explicativas pertinente às demonstrações contábeis e pertencentes ao balanço patrimonial; 
4.4. o atestado de capacidade técnica não comprova o fornecimento de 50% para o ar medicinal, violando o subitem 22.4 do Termo de Referência;
5. Em Despacho por mim proferido, preliminarmente ao exame da medida cautelar pleiteada, decidi: a) conhecer da representação; b) realizar oitiva prévia da Secretaria Municipal de Saúde de João Pessoa - PB para pronunciar acerca da existência dos pressupostos da medida cautelar pleiteada e acerca dos indícios de irregularidade indicados na instrução; c) diligenciar a Secretaria Municipal de Saúde de João Pessoa - PB para encaminhar informações e documentos comprobatórios a respeito da essencialidade da contratação e de eventuais contratos atualmente existentes para o mesmo objeto; d) realizar oitiva da empresa Alexsandro Santos da Silva EPP para se manifestar sobre os fatos apontados na representação formulada por White Martins Gases Industriais do Nordeste LTDA; e) outras medidas assessórias (peça 24) .
***
6. Após análise das manifestações recebidas, a unidade técnica produziu pareceres uníssonos (peças 42 e 43) . Manifesto-me desde já parcialmente aderente ao exame empreendido pela SecexSaúde, acrescentando algumas breves considerações.
***
7. No que se refere ao requerimento de medida cautelar, entendo que não deve ser adotada pois, apesar da verificação dos requisitos do fumus boni iuris e do periculum in mora, existe o perigo da demora reverso devido ao risco da descontinuidade do Contrato 10.856/2022 já formalizado com a empresa Alexsandro Santos da Silva EPP levar ao restabelecimento da situação jurídica precária ocorrida na municipalidade desde janeiro de 2022, com o fornecimento dos gases medicinais ao SUS local realizado pela empresa White Martins, sem fundamento em contrato e pago mediante reconhecimento de dívida.
***
8. Quanto à alegação da representante acerca da necessidade de apresentação de Autorização de Funcionamento (AFE) para correlatos para habilitação, concordo com a análise efetuada pela SecexSaúde no sentido de que não procede tal ponto da representação por considerar ser suficiente a comprovação da AFE para fabricar e envasar gases medicinais, pois os cilindros e os tanques criogênicos a serem locados ao município de João Pessoa são apenas dispositivos de armazenamento dos gases medicinais a serem fornecidos, para cuja atividade ela dispõe de autorização de funcionamento (peça 42, p. 6-9) .
***
9. No que se refere à apresentação do balanço patrimonial, assim como das notas explicativas, a unidade técnica informou que esses documentos já foram anexados ao site compras.gov.br e que, com isso, a irregularidade já foi sanada (peça 42, p. 2) .
***
10. O ponto que merece mais atenção é o que trata da falta de apresentação de atestado de capacidade técnica que pudesse comprovar o fornecimento de 50% da quantidade do objeto licitado. Já adianto que entendo improcedente tal ponto da representação de maneira diversa ao defendido pela SecexSaúde pelos motivos que serão apresentados a seguir. 
11. Primeiramente, ao analisar os argumentos expostos pela Secretaria Municipal de Saúde de João Pessoa - PB (peças 30-35) , fica claro que a intenção da secretaria era a de aumentar a competitividade no certame visando o melhor preço para a administração pública. No caso concreto, entendo que o órgão não deveria ter indicado no edital, no item 13.13, a necessidade de habilitação para cada item por ir contra o entendimento desta Corte de Contas. 
12. Contudo, entendo que a irregularidade verificada não teve o potencial de prejudicar a competitividade do certame. Além disso, apesar da informação constante do item 13.13 do edital, ao avaliar a qualificação técnica dos licitantes o órgão realizou essa análise por grupo, que abarcavam vários itens que deveriam ser fornecidos tais como oxigênio líquido, oxigênio medicinal gasoso, ar comprimido medicinal entre outros. 
13. A análise realizada pelo órgão está de acordo com o preconizado por esse Tribunal. A Exma. Ministra Ana Arraes em seu voto no Acórdão 2019/1014-TCU-Segunda Câmara, descreveu seu entendimento referente à desnecessidade de comprovação de atestado de capacidade técnica referente a itens específicos de obras de engenharia que, a meu ver, pode ser ampliado para outros tipos de licitação: 
"11. É importante notar que a prática disseminada na Administração Pública é a exigência de quantitativos mínimos para cada um dos serviços técnica e economicamente relevantes. Essa lógica, contudo, constitui verdadeira distorção ao objetivo maior do processo de qualificação técnica, que, nos termos constitucionalmente previstos, "somente permitirá as exigências de qualificação técnica e econômica indispensáveis à garantia do cumprimento das obrigações." (Constituição Federal, art. 37, inciso XXI) . O objetivo da Administração Pública é assegurar que as pretendentes à contratação detenham expertise suficiente para execução do objeto, o que pode ser atendido, na maioria das vezes, pela comprovação da prévia realização de obras similares. A exigência de atestado para itens específicos deve ser condição excepcional, fundamentada na relevância particular daquele item para a consecução do empreendimento e, ainda, quando o serviço não for usual naquela tipologia de obra."
14. Dessa forma, o entendimento dessa Corte de Contas é que o que demonstra a capacidade técnica não é o fornecimento de idêntico objeto, mas de objeto de similar complexidade. No caso específico ora em análise, o próprio Município de João Pessoa, que é o principal interessado no sucesso da contratação, informou que a comprovação genérica é suficiente. Dessa forma, entendo que não que cabe ao TCU emitir parecer contrário e prejudicar o certame. Considero desnecessária qualquer determinação para a anulação do certame ou para a não prorrogação do contrato, sendo suficiente a ciência da falha à unidade jurisdicionada para evitar novas ocorrências em certames posteriores.
15. De qualquer forma, a Secretaria Municipal de Saúde de João Pessoa deve ser notificada para deixar claro nos próximos editais os requisitos referentes à qualificação técnica e como será realizada essa avalição de forma a evitar interpretações discordantes e eventuais pedidos de impugnação. Além disso, deve informar ao TCU, ao término do contrato, os motivos que levaram à sua prorrogação, ou à não prorrogação.
***
16. Entendo ainda que, como em toda contratação na administração pública, o órgão contratante deverá acompanhar a execução contratual e, caso entenda que a prestação do serviço não esteja sendo prestado corretamente, poderá, discricionariamente e a seu juízo, realizar um novo certame.
***
17. Por todo exposto, considero que a representação é improcedente por entender que não ocorreram irregularidades no Pregão Eletrônico 13027/2022 que pudessem prejudicar a competitividade ou lisura do certame. 
***
Face ao exposto, voto no sentido de que o Tribunal adota o acórdão que ora submeto à apreciação deste Colegiado.
TCU, Sala das Sessões, em 7 de dezembro de 2022.
ANTONIO ANASTASIA 
Relator